臺灣高等法院臺南分院刑事判決　　　　　96年度上訴字第57號
上　訴　人
即　自訴人　乙○○
自訴代理人　吳永茂　律師
　　　　　　龍毓梅　律師
被　　　告　甲○○
上列上訴人因被告過失致死案件，不服臺灣臺南地方法院94年度
自緝字第4號中華民國95年11月30日第一審判決，提起上訴，本
院判決如下：
    主  文
上訴駁回。
    理  由
一、自訴意旨略以：自訴人乙○○之子林晏仰於民國（下同）91
    年11月17日22時許，在台南縣永康市○○○街109號被告甲○
    ○所經營之美容按摩店接受該店之按摩小姐楊雅婷及服務生
    湖家驥（業經台灣台南地方法院及台灣高等法院台南分院均
    判決無罪在案，自訴人上訴最高法院審理中）在該店三樓包
    廂內實施按摩，因楊雅婷及湖家驥均未曾受過專業訓練，對
    於人體之胸、腹部應不得實施按摩行為，詎其二人竟在設備
    不齊全及技術訓練欠缺之情況下，對林晏仰實施激烈之按摩
    行為，致林晏仰因無法承受不當之按摩行為而產生心肌梗塞
    之危急狀況，楊雅婷及湖家驥遇此危急狀況本應迅即打電話
    通知救護車及報警，惟其等為隱瞞案情而遲至22時34分才以
    電話通知消防局派員救護，致林晏仰因遲延就醫，於91年11
    月17日22時49分由救護車送達奇美醫院急診時已無生命跡象
    而死亡，因認被告甲○○與楊雅婷、湖家驥，均係犯刑法第
    276條第2項業務過失致死罪云云。
二、本院之判斷
（一）按犯罪事實應依證據認定之，無證據不得認定犯罪事實，
      刑事訴訟法第154條第2項定有明文。所謂犯罪事實之證據
      ，係指足以認定被告確有犯罪行為之積極證據而言，該項
      證據且須適合被告犯罪事實之認定，始得採為斷罪資料。
      又認定不利於被告之事實，須依積極證據，茍積極證據不
      足為不利於被告事實之認定時，即應為有利於被告之認定
      ，更不必有何有利之證據（最高法院29年上字第3105號、
      30年上字第816號、 53年台上字第2750號等判例參照）。
      次按不能證明被告犯罪者，應諭知無罪之判決，刑事訴訟
      法第301條第1項定有明文 ，依同法第343條之規定並為自
      訴程序所準用。
（二）被告於原審堅詞否認有業務過失致死犯行，辯稱：死者進
      入我們店內並未實施按摩，喝了一杯茶就躺在地上了，然
      後就送醫急救。我當時不在場，都是他們在處理等語。
（三）經查：
    1.ａ楊雅婷、湖家驥迭於偵審中均否認有為林晏仰按摩之行
        為。楊雅婷於警訊供稱：林晏仰係於91年11月17日22時
        30分到按摩店，伊當時在二樓為客人服務，林晏仰在三
        樓包廂等候，伊遂到三樓跟林晏仰說「現在沒有小姐，
        先等候一下，我請服務生湖家驥跟你聊天」後就回二樓
        服務客人等語（見相驗卷87之1頁），湖家驥於警訊時
        供述：「我來上班前，林晏仰就在三樓包廂等候，是美
        容助理師楊雅婷通知我倒茶給林晏仰，並與他聊天」等
        語（見相驗卷94頁）。
      ｂ證人即店內小姐劉今伶證稱：「（當時發生事情時，楊
        雅婷有無在二樓？）在二樓休息地方，．．因我在一樓
        聽到聲音，就也跑到二樓，到二樓時有看到楊雅婷，問
        她怎麼了，她說她不知道。」「我只知客人休克時，是
        湖家驥在場，楊雅婷有無替客人按摩，我沒有看到。」
        （見本院93年度上訴字第656號卷218、219頁）等語。
      ｃ證人即案發時在場之曾祥鳳於警訊時證稱：伊當天到永
        康市○○○街109號找朋友劉今伶，伊當時在二樓客廳看
        電視，不知該男子（林晏仰）何時進入店內，該男子送
        醫後，店內一位叫「阿文」者（湖家驥）係告訴伊，該
        男子與他聊天聊到一半就倒下等語（見相驗卷13頁）。
      ｄ證人即店內經理李宜城於警訊時證稱：伊不知林晏仰何
        時進入店內，因伊當時在一樓休息室睡覺，後來湖家驥
        到一樓叫伊，說三樓的客人林晏仰昏倒，伊即叫湖家驥
        拿毛巾為林晏仰擦臉，及以綠油精擦林晏仰之太陽穴，
        並通知救護車將林晏仰送醫急救等語（見相驗卷16、17
        、19頁）。
      ｅ證人即前往救護之陳信宏證稱：當時病患（指林晏仰）
        衣服穿好好的等語（見本院上開卷158頁）。
      ｆ綜上，楊雅婷、湖家驥之供述，核與證人劉今伶、曾祥
        鳳、李宜城及陳信宏等人證述情節相符，楊雅婷、湖家
        驥二人並未對林晏仰為按摩之行為，堪予認定。
    2.ａ林晏仰於91年11月17日22時49分由救護車送抵奇美醫院
        急診時已無生命跡象，經急救後於同日23時25分宣布死
        亡，有診斷證明書及臺灣臺南地方法院檢察署相驗屍體
        證明書各一份附於該卷可稽（附於台灣臺南地方法院檢
        察署91年度相字第1422號相驗卷內）。
      ｂ林晏仰之屍體經解剖鑑定：「發現其心臟肥大、冠狀動
        脈狹窄百分之六十。以顯微鏡觀察結果，其心臟傳導系
        統呈纖維化現象、心臟有急性心肌梗塞及部分心肌細胞
        肥大現象、主動脈有血管硬化現象、肺臟有血管外出血
        及心衰竭細胞出現、肝臟充血及脂肪肝。毒化學檢查結
        果：均未發現含安非他命類、鴉片類、鎮靜安眠藥、農
        藥及其他常見毒藥物成分。造成死者死亡之原因於解剖
        及顯微鏡下之結果可發現有心臟傳導系統纖維化、急性
        心肌梗塞及心臟肥大等現象，且其肺臟有心衰竭細胞出
        現之情形，故需考慮死者死亡之原因與心臟血管之疾病
        相關，因疾病所引起之死亡，其死亡之方式為自然死。
        鑑定結果：死因：甲、心臟衰竭。乙、心臟傳導系統纖
        維化。死亡方式：自然死。」有92年1月20日法務部法
        醫研究所91法醫所醫鑑字第1649號鑑定書附於上開相驗
        卷宗卷可憑（見相驗卷68至73頁）。
      ｃ自訴人雖質疑：林晏仰鑑定書記載：「口鼻之間有血跡
        存在、左下肢有輕微擦傷一處、肺臟有血管外出血及衰
        竭細胞出現。」應是林晏仰受外力壓迫所造成，是楊雅
        婷及湖家驥之指油壓所造成云云，惟查，鑑定人劉景勳
        於原審具結證稱：「（在鑑定報告書第 3頁口鼻之間有
        血跡存在及第7行肺間質充血、水腫 ，第5頁第9行肺臟
        有血管外出血所記載之內容，是否屬於心臟血管疾病所
        引起的併發症？）口鼻之間之血跡是死後之變化，死亡
        在一、兩天之後就會發生這種現象。肺臟之充血水腫，
        是我們在解剖時發現的情形，是死者死後心臟停止跳動
        ，打到肺臟之血液無法完全回流心臟，造成肺臟仍有血
        液淤積在肺臟。至於肺臟有血管外出血這是死後之現象
        ，因血管放鬆血液流到血管外所致。至於心衰竭細胞出
        現，我們是以顯微鏡觀察所得，心衰竭細胞表示死者在
        生前有一段長的時間血液的循環較慢，造成血球碰觸血
        管壁破裂被吞噬細胞吞噬掉，因為我們的血球裡面含有
        鐵質，吞噬細胞吞噬血球後會呈現棕色物質，這叫做心
        衰竭細胞，此部分是我們在顯微鏡之下所判斷死者有慢
        性心臟疾病存在，這是生前現象並非死後現象。（本案
        死者若身體遭受外力的壓迫，例如車禍、被毆打、用力
        按摩等情形，是否會造成鑑定書所述心臟病發及血管外
        出血之現象？）這個有可能加速心臟病發，但是我們從
        死者身上並沒有找到這些受外力壓迫之證據，上開所述
        死者血管外出血之現象純粹是一般人死後之變化，與外
        力所引起的血管外出血的型態完全不一樣，後者的出血
        型態如肌肉間的出血（俗稱瘀青），其他的出血情形較
        容易出現在器官之間質裡面。」等語（見原審卷62、63
        頁），足見自訴人所質疑之其子死後「口鼻之間有血跡
        存在及肺間質充血、水腫，肺臟有血管外出血」等現象
        ，均是死後現象，與是否遭受外力之壓迫完全無涉，至
        為灼然。
      ｄ另台南高分院向中央健康保險局調取林晏仰之就診資料
        ，查得林晏仰曾於91年1月1日至93年7月31日止 ，就診
        重安牙醫院、三民牙醫院、衛生署嘉義醫院、奇美總醫
        院，有中央健康保險局93年 9月13日健保醫字第０九三
        ００一八一四０號函附就醫紀錄可憑（見本院上開卷61
        至65），再向衛生署嘉義醫院調取林晏仰之就診資料，
        林晏仰於91年9月13日之就診資料則診斷有「心臟性節
        律不整」，有衛生署嘉義醫院93年12月18日嘉醫歷字第
        四九八五號函附林晏仰之病歷資料足參（見本院上開卷
        101、102頁），即林晏仰於91年 9月13日有「心臟性節
        律不整」症狀，是上開鑑定書認死者生前有心臟血管之
        疾病，應無不合。另鑑定人結證稱「從死者身上並沒有
        找到這些受外力壓迫之證據」等語，有如上述，核與楊
        雅婷及湖家驥均辯稱並未對林晏仰實施按摩行為一節相
        合，則上開鑑定書認「需考慮死者死亡之原因與心臟血
        管之疾病相關，因疾病所引起之死亡，其死亡之方式為
        自然死。鑑定結果：死因：甲、心臟衰竭。乙、心臟傳
        導系統纖維化。死亡方式：自然死。」應堪予採信。
    3.自訴代理人具狀陳稱：「林晏仰在甲○○經營店內發生危
      難，楊雅婷、湖家驥是否有施救之義務？是否有延誤報警
      送醫之過失？林晏仰之死亡，是否與『未施以急救』、『
      延誤送醫、救醫』有因果關係？甲○○、楊雅婷、湖家驥
      是否必須為此負過失致死罪責？」經臺南縣消防局函送該
      局復興分隊於91年11月17日22時執行永康市○○○街109號
      急病緊急救護紀錄之相關資料（見本院上開卷47至51頁）
      ，救護車係於91年11月17日22時34分許出勤救護，將林晏
      仰送至奇美醫院急救（見本院上開卷51頁消防救護紀錄簿
      ），奇美醫院急救後於同日23時25分宣布死亡。而案發時
      ，據湖家驥於警訊時供稱：「我來上班前，林晏仰就在三
      樓包廂等候，是美容助理師楊雅婷通知我倒茶給林晏仰，
      並與他聊天」「我與他聊天時，沒說幾句話，他就瞬間倒
      在地上，我就馬上通知同事李宜城叫救護車，我就拿毛巾
      替林晏仰擦額頭。」「發現林晏仰倒在地上時，就馬上通
      知救護車，我只知道大約在22時至23時之間，救護車大約
      30內就到達，救護車到達時，我與同事李宜城共同搬運林
      晏仰至一樓，讓救護人員送至醫院」（見相驗卷94、95頁
      ），證人即店內經理李宜城於警訊時證稱：伊不知林晏仰
      何時進入店內，因伊當時在一樓休息室睡覺，後來湖家驥
      到一樓叫伊，說三樓的客人林晏仰昏倒，伊即叫湖家驥拿
      毛巾為林晏仰擦臉，及以綠油精擦林晏仰之太陽穴，並通
      知救護車將林晏仰送醫急救等語（見相驗卷16、17、99頁
      ），湖家驥確聽從李宜城指示，於救護車未到之前，以萬
      金油（或綠油精）擦拭林晏仰（見本院前述卷152頁），
      救護之陳信宏亦證稱：當時有聞到病患（指林晏仰）身上
      有薄荷的味道（見本院前述卷156頁），是湖家驥拿毛巾
      為林晏仰擦臉，及以綠油精擦林晏仰之太陽穴，已盡為林
      晏仰簡易救護之責。另據楊雅婷於警訊供稱：林晏仰係91
      年11月17日22時30到店（見相驗卷9頁），湖家驥亦稱：
      在22時30分在包廂看到林晏仰（見相驗卷5頁），負責接
      待之店內小弟林恭賢證稱：林晏仰大約在22時至23時之間
     （見相驗卷20頁） ，則林晏仰至少於91年11月17日22時左
      右，甚至22時30分間進入該美容店，而湖家驥與林晏仰在
      三樓聊天，於林晏仰休克後，告知店內經理李宜城，並拿
      毛巾為林晏仰擦臉，及以綠油精擦林晏仰之太陽穴，復通
      知救護車將林晏仰送醫急救，救護車於22時34分許到場，
      將林晏仰送至奇美醫院急救，如就時間而言，亦無自訴人
      所稱延誤送醫之情狀，況自訴人亦未舉出證明楊雅婷、湖
      家驥有延誤報警送醫之積極證據，是無法證明彼等有自訴
      人所述『未施以急救』、『延誤送醫、救醫』之情事，自
      無法令彼等對林晏仰死亡負過失責任。況且被告當時並不
      在店內，無論楊雅婷、湖家驥是否有延誤報警送醫之情形
      ，被告於此部分皆不負過失之責任，自不待言。從而自訴
      人聲請傳喚證人即91年11月17日20時36分與林晏仰通電話
      之人林文義，證明林晏仰於何時進入按摩店，因與待證事
      實無重要關連，且待證事實已臻明瞭無調查之必要，應予
      駁回，併此敘明。
    4.綜上所述，本案尚無法證明楊雅婷、湖家驥有自訴人所指
      訴之對林晏仰實施激烈之按摩行為，致林晏仰因無法承受
      不當之按摩行為而產生心肌梗塞之危急狀況，亦不能證明
      楊雅婷及湖家驥為隱瞞案情而遲延以電話通知消防局派員
      救護林晏仰，且被告當時亦不在店內。楊雅婷、湖家驥之
      行為尚不能證明犯有刑法第276條第2項之業務過失致死罪
      ，則被告甲○○雖有雇用楊雅婷、湖家驥之行為，亦不能
      證明犯有刑法第276條第2項之業務過失致死罪，自應為無
      罪之諭知。
（四）原審因以不能證明被告犯罪，而為被告無罪之判決，於法
      核無違誤。自訴人仍執前詞提起本件上訴，為無理由，應
      予駁回。
三、被告經合法傳喚，無正當理由不到庭，爰不待其陳述，逕行
    判決。
四、適用法條刑事訴訟法第368條、第371條。
中　　華　　民　　國　　96　　年　　8 　　月　　8 　　日
                  刑事第三庭    審判長法　官  陳義仲
                                      法　官  宋明蒼
                                      法　官  蔡勝雄
以上正本證明與原本無異。
如不服本判決，應於收受本判決後十日內向本院提出上訴書狀。
其未敘述上訴理由者並得於提起上訴後十日內向本院補提理由書
狀（均須按他造當事人之人數附繕本）「切勿逕送上級法院」。
　　　　　　　　　　　　　　　　　　　書記官  汪姿秀
中　　華　　民　　國　　96　　年　　8 　　月　　9 　　日
